【裁判字號】    96,建,19
【裁判日期】    980331
【裁判案由】    給付工程款
【裁判全文】
臺灣高雄地方法院民事判決                96年度建字第19號
原      告  頂高營造有限公司
法定代理人  丑○○
訴訟代理人  陳旻沂律師
            陳建欽律師
            張堯鈞律師
被      告  癸○○○○
兼  法  定
代  理  人  庚○○
被      告  壬○○
            己○○
共      同
訴訟代理人  謝秋蘭律師
            陳里己律師
            吳淑靜律師
上列當事人間給付工程款事件，經本院於民國98年3 月3 日言詞
辯論終結，判決如下：
    主      文
被告癸○○○○應給付原告新臺幣陸佰捌拾參萬捌仟陸佰貳拾元
，及自民國九十六年二月八日起至清償日止，按年息百分之五計
算之利息。
原告其餘之訴駁回。
訴訟費用應由被告癸○○○○負擔二分之一，餘由原告負擔。
本判決第一項於原告提出新臺幣貳佰參拾萬元為被告癸○○○○
供擔保後，得假執行。惟被告癸○○○○如提出新臺幣陸佰捌拾
參萬捌仟陸佰貳拾元為原告供擔保，得免為假執行。
原告其餘假執行之聲請均駁回。
    事實及理由
一、按訴狀送達後，原告不得將原訴變更或追加他訴，但有擴張
    或減縮應受判決事項之聲明者，不在此限。民事訴訟法第25
    5 條第1 項第3 款定有明文。原告起訴請求：(1)被告癸○○○○應給付原告新台幣（下同）9,704,783 元，及自起訴狀
    繕本送達翌日起至清償日止，按年息5%計算之利息；(2)被告
    庚○○、壬○○、己○○共同給付原告225 萬元，及自起訴
    狀繕本送達翌日起至清償日止，按年息5%計算之利息（見本
    院卷(一)第1 頁），嗣於本院審理中，減縮訴之聲明第1 項為
    ：被告癸○○○○應給付原告9,696,596 元，並追加請求庚○○應給付工程款43,000元，及均自起訴狀繕本送達翌日起
    ，按年息5%計算之利息（見本院卷(二)第10至11頁），揆諸前
    引規定，原告所為應受判決事項聲明之減縮、擴張，洵屬有
    據。
二、原告主張：其於民國93年10月間、94年初分別向癸○○○○
    承攬坐落於高雄縣美濃鎮○○段第429 、431 、432 地號土
    地上之香菇寮工程（下稱香菇寮工程），及坐落於高雄縣美
    濃段第180 地號土地上之大悲山香客大樓工程（下稱香客大
    樓工程），復於上開工程期間，承攬被告庚○○位於高雄縣
    美濃鎮○○路100 號住宅之裝修工程（下稱福美路工程），
    均約定按實作數量計價付款。詎癸○○○○就香客大樓工程
    僅支付工程款1,411,096 元，尚有餘款8,727,524 元未付，
    就香菇寮工程僅支付工程款9,562,788 元，尚有餘款96
    9,072 元未付，合計共積欠原告工程款9,696,596 元。庚○○就福美路工程則迄未付款，尚積欠原告工程款43,000元。
    又庚○○、壬○○、己○○自94年起，共同向其陸續借款達
    285 萬元，迄今僅清償60萬元，尚積欠225 萬元未還，為此
    爰依工程承攬契約及消費借貸之法律關係，提起本件訴訟等
    情。並聲明：(一)癸○○○○應給付原告9,696,596 元，及自
    起訴狀繕本送達翌日起至清償日止，按年息5%計算之利息；
    (二)庚○○應給付原告43,000元，及自起訴狀繕本送達翌日起
    至清償日止，按年息5%計算之利息；(三)庚○○、壬○○、己○○應給付原告225 萬元，及自起訴狀繕本送達翌日起至清
    償日止，按年息5%計算之利息。(四)願供擔保，請准宣告假執
    行。
三、被告則以：原告僅自癸○○○○承攬香客大樓第3 期工程，
    工程款為360 萬元，此部分工程款業經癸○○○○給付完畢
    ，而香菇寮工程之定作人則為壬○○，而非癸○○○○，原
    告請求癸○○○○給付此香菇寮工程款，已無依據，況原告
    所施作之香菇寮工程除因排水不良，致豪雨成災，壬○○所
    培植之香菇均付諸流水外，復因原告使用混凝土殘渣等工程
    廢棄物填土，致土地生產力下降、道路路面龜裂，使壬○○
    因此受有財產損害，並有安全之虞，顯係瑕疵給付，經扣除
    上開瑕疵損害數額後，壬○○毋須再給付原告工程款。再者
    ，原告已同意無償為陳永福施作福美路工程，事後始翻異前
    詞，再請求陳永福給付工程款，亦無依據。又庚○○、壬○○、己○○未曾向原告借款，原告既未舉證證明雙方有何消
    費借貸合意存在，復未舉證證明其有何交付借款之事實，其
    前開主張亦無理由等語抗辯。並均聲明：(一)原告之訴及假執
    行之聲請均駁回。(二)如受不利判決，願供擔保請准免為假執
    行。
四、兩造不爭執事項：
  (一)香客大樓工程之定作人為癸○○○○，工程款均由管理該寺
    財務之壬○○與原告結算，並以庚○○之名義簽發支票付款
    。
  (二)福美路工程之定作人為被告庚○○。
  (三)福美路工程已於94年7 月施工完成，並無瑕疵，其合理造價
    經鑑定為43,000元。
  (四)香菇寮工程所坐落之高雄縣美濃鎮○○段第429 、431 、43
    2地號土地之所有權人即庚○○之女兒陳筱薇。
  (五)原告至少有施作香菇寮工程中之排水溝、3 座香菇寮之水泥
    基地、招待所、廁所等工程項目，並經壬○○以其所簽發，
    以台灣土地銀行為付款行之支票，及庚○○所簽發，以高雄
    縣美濃鎮農會（下稱美濃農會）為付款行之支票，支付香菇
    寮工程款。
  (六)香菇寮工程已經定作人給付工程款9,562,788 元。其中原告
    於94年5 、6 月間所追加施做之道路工程款100 餘萬元，定
    作人迄未付款。
  (七)庚○○已就香客大樓之車道工程（不含圍牆基座之圍牆壁面
    及大門監視系統）付款70萬元。
  (八)庚○○曾交付其於94年5 月23日簽發，以美濃農會為付款行
    ，面額合計360 萬元之支票3 紙予原告。
五、本件爭點為：(一)原告所承作之香客大樓工程範圍為何？其所
    完成之工程有無瑕疵？是否應予扣款，金額若干？癸○○○○應再給付原告若干工程款？(二)何人為香菇寮工程之定作人
    ？原告請求癸○○○○給付香菇寮工程款，有無理由？(三)原
    告有無同意無償施作福美路工程？若否，庚○○應給付原告
    若干工程款？(四)庚○○、壬○○、己○○與原告間有無消費
    借貸關係存在？若有，金額若干？原告請求彼等清償借款，
    有無理由？茲分述如下：
  (一)原告所承作之香客大樓工程範圍為何？其所完成之工程有無
    瑕疵？是否應予扣款，金額若干？癸○○○○應再給付原告
    若干工程款？
  1.原告主張其所承作之香客大樓工程範圍包括：大門牌樓圍牆
    工程（含左、右圍牆混凝土灌漿、圍牆粉刷、模板、鋼筋）
    、大門牌樓路面舖設工程（含左、右兩側入口前庭、橋面及
    車道舖面）、香客大樓本體整建工程（含附表一所示工程項
    目）及整地工程（見鑑定報告書第5 頁、第6 至16頁）。惟
    被告否認之，並以：香客大樓原經建築師李輝崑規劃設計，
    預訂工程總價為16,370,400元，經癸○○○○將工程分為3
    期發包，第1 期工程（含如附表一編號8 、11、19、21所示
    工程項目及整地工程）由訴外人淳哲營造股份有限公司（下
    稱淳哲公司）施作，工程款為5,557,500 元，加計水電工程
    之施工價款後，第1 期工程款總價達6,557, 500元；第2 期
    工程則由訴外人洪飛聰承包，工程款為5,34 2,260元；第3
    期工程始由原告承包，至於其中鑿井部分，原告僅參與挖鑿
    1 口井；其中大門牌樓圍牆部分，原告僅施作上半部圍牆；
    大門牌樓路面即車道工程部分，則不包括整地等語置辯。經
    查：
  (1)依癸○○○○與淳哲公司簽立之工程契約估價單固記載，淳
    哲公司報價之工程項目包括：挖方、填方、2000psi 混凝土
    、3000psi 混凝土、鋼筋工程、模板工程、砌1B磚、鷹架工
    程、鋼構工程及牆1:3 粉刷等工程細項（見本院卷(二)第176
    至180 頁），並據證人即淳哲公司下包商丁○○提出工程進
    度完成報告及請款單為憑（見本院卷(二)第285頁）。惟：
  據證人即淳哲公司下包商丁○○證稱：其施工範圍為香客大
    樓的外觀結構體（不含大樓內部1 、2 、3 樓的樓層板）及
    一樓的浴室廁所隔間牆（不含天花板），當時囿於定作人之
    經費問題，固僅先施作一部分工程等語（見本院卷(二)第263
    頁），足見淳哲公司並未依其與癸○○○○簽立之工程契約
    估價單所載內容全部施工。另據證人即淳哲公司下包商寅○○證稱：其係就香客大樓所在基地進行整地，其整地範圍不
    包括香客大樓前方庭院、庭院坡面車道及與道路相鄰之地面
    （見本院卷(二)第266 頁）等語可知，原告施作之整地工程範
    圍與淳哲公司之整地範圍並不相同，並無重覆計價問題。癸○○○○辯稱原告並未施作整地工程云云（見本院卷(二)第33
    7 頁背面），難予採信。
  證人丁○○雖證述，其施工範圍尚包括外觀粉刷、鋁門窗、
    大樓內部牆面粉刷等語（見本院卷(二)第263 頁），證人寅○○亦證稱：其負責泥作工程，施工範圍包括大樓結構體內、
    外（不含樓地板）、大樓外觀粉刷、鋁門窗工程、屋頂瓦片
    及水溝工程等語（見本院卷(二)第265 頁、第266 頁），然而
    證人所述鋁門窗工程非在前揭癸○○○○與淳哲公司所約定
    之工程契約估價單所示施工範圍內，況依丁○○向淳哲公司
    提出之工程估驗明細表記載，其遲至97年9 月17日仍未施作
    「內牆1:3 粉刷」、「牆面1:3 水泥粉刷」等工程，而「鋁
    門窗框」工程按其請款比例計算，約僅完成13% （見本院卷
    (二)第285 頁、第287 至288 頁），足見上開工程未經淳哲公
    司施工完成。再經本院提示上載原告所施作之香客大樓工程
    細項鑑定報告供證人丁○○、寅○○辨識，彼等均證述鑑定
    報告所示香客大樓施工項目與彼等所施作之工程範圍並無重
    疊或重覆計價情事等情在卷（見本院卷(二)第264 頁、第266
    頁），可見附表一編號21所示鋁門窗工程非由淳哲公司所施
    作完成。
  參以證人即癸○○○○之僧尼辛○○證稱：最後談定原告之
    施工範圍包括抹牆壁，及將全部工程收尾，亦即將第1 、2
    期工程沒有完成的部分，都由原告負責全部做完，交給癸○○○○（見本院卷(二)第315 頁、第316 頁）等語，及癸○○○○於本院審理中自承，其就原告所提出，上載「預請磚塊
    隔間、水泥粉刷、材料及工資」之工程請款單均已如數付款
    （見本院卷(二)第128 頁、第144 頁、第147 頁），是以原告
    主張有施作附表一編號8 、11所示工程項目之事實，應堪認
    定。
  至於附表一編號19所示鑿井工程，則由訴外人即原告之下包
    商甲○○施作完成，其所挖鑿兩口井之位置，分別在面向香
    客大樓左側靠近香客大樓本體建物處，及面向香客大樓右側
    靠近大門牌樓處，已據甲○○證述在卷，並於鑑定報告平面
    圖上標明鑿井所在位置（見本院卷(三)第120 頁、鑑定報告第
    33頁），核其證述與本院所拍攝之現場勘驗相片相符（見本
    院卷(一)第23 5頁背面），佐以證人寅○○證稱：淳哲公司鑿
    井位置係在香客大樓後方等語（見本院卷(二)第267 頁），足
    見原告委請甲○○鑿井處與淳哲公司鑿井處不同，附表一編
    號19所示工程係由原告施作無疑。
  綜上，癸○○○○辯稱香客大樓本體整建工程中，如附表一
    編號8 、11、19、21所示工程項目及整地工程係由淳哲公司
    施作完成，非屬原告施工範圍之列云云，難予採信。
  (2)又洪飛聰及其下包商即訴外人陳朝根、陳泓竹、黃哲男所施
    作之香客大樓第2 期工程範圍，為1 、2 樓結構體含水電、
    板模、混凝土、鋼筋、綁鐵、植筋等工程項目，業據庚○○
    於本院94年度自字第11號、第33號妨害自由等案件審理中供
    述在卷，並經陳朝根、陳泓竹、黃哲男於上開刑事案件審理
    中證述至明，經本院依職權調取上開卷證核閱屬實，復有本
    院94年度自字第11號、第33號判決在卷可按（見本院卷(二)第
    69至70頁），而原告施作如附表一編號17所示香客大樓屋頂
    突出物及樓梯間增建工程，確有搭建鷹架之必要，核與洪飛
    聰為興建香客大樓1 、2 樓結構體所搭建之鷹架工程，非屬
    同一，再比對陳朝根、陳泓竹、黃哲男所施作之前揭工程項
    目亦與附表一所示香客大樓本體整建工程項目不同，癸○○○○辯稱附表一編號17所示各該工程項目中之鷹架工程係洪
    飛聰及其下包商所施作云云（見本院卷(二)第338 頁），尚難
    採信。
  (3)癸○○○○固自承原告有施作香客大樓工程中之部分大門牌
    樓圍牆及路面舖設工程，惟先辯稱上開大門牌樓圍牆其餘工
    程及路面舖設工程係由李健民施作，嗣又改稱：上開工程係
    被告委由訴外人子○○施作云云（見本院卷(二)第208 頁、第
    338 頁），其辯解互有扞格，已生疑義，再參諸證人子○○
    證稱：鑑定報告書所示圍牆係修改後的圍牆，非由伊施作，
    伊原所興築之圍牆已經全部被打掉了（見本院卷(三)第8 頁）
    等語以觀，其辯解亦難採信，上開香客大樓工程中之大門牌
    圍圍牆及路面舖設工程，係原告施作完成，應堪認定。
  (4)綜上，原告所承作之香客大樓工程範圍包括：大門牌樓圍牆
    工程、大門牌樓路面舖設工程、香客大樓本體整建工程（含
    附表一所示工程項目）及整地工程。
  2.原告所施作之香客大樓工程經囑託高雄縣建築師公會進行鑑
    定，鑑價結果為10,138,620元，有鑑定報告可按（見鑑定報
    告書第24頁）。惟癸○○○○辯稱：兩造就香客大樓工程已
    於94年5 月15日約定總價為360 萬元，並由癸○○○○之法
    定代理人庚○○在開工前先行簽發以庚○○為發票人，高雄
    縣美濃鎮農會（下稱美濃農會）為付款人，面額合計360 萬
    元之支票3 張，以為付款，再加計車道工程款70萬元，原告
    所承攬之香客大樓工程總額僅430 萬元，並經癸○○○○全
    數付清云云（見本院卷(二)第6 頁、第41頁、卷(三)第165 頁）
    。經查：
  (1)證人辛○○固證稱：伊於興建香客大樓期間住在癸○○○○
    ，並曾於原告承作香客大樓工程前2 、3 個月，在癸○○○○1 樓會客室，與庚○○及原告討論香客大樓工程款付款事
    宜，嗣於原告進場施工前1 、2 個月，在香菇寮守衛室談定
    工程款為360 萬元等語（見本院卷(二)第315 頁），並有癸○○○○提出之94年5 月18日會議紀錄1 份為憑（見本院卷(二)
    第350 頁）。惟原告否認上開會議紀錄形式上之真正，亦否
    認有何議定第3 期工程款為360 萬元之情事存在（見本院卷
    (三)第4 頁）。觀諸該會議紀錄為庚○○、陳筱薇所製作，依
    會議紀錄記載，在場人為庚○○、訴外人即庚○○之妻陳傅
    清梅、庚○○之女兒陳筱薇、己○○、壬○○、辛○○、訴
    外人即投宿癸○○○○之僧尼楊素蘭及訴外人陳俊生等人（
    見本院卷(二)第350 頁），原告並未與會，是其紀錄內容僅能
    視為癸○○○○會眾內部之意見討論，尚難據此推認原告與
    癸○○○○間已就第3 期工程總價達成協議。參以香客大樓
    工程施作期間，係由原告提出工程請款單，按實做數量請領
    工程款，業據癸○○○○陳述在卷，並有卷附94年3 月、4
    月工程請款單可憑（見本院卷(二)第63頁、第144 至146 頁、
    第152 至154 頁），癸○○○○復自承曾於工程正式開工前
    ，委託建築師就完成香客大樓整體工程所須建築費用估價為
    16,370,400元，並與淳哲公司約定香客大樓第1 期工程總價
    為4,357,500 元（見本院卷(二)第129 頁、第177 頁）等情在
    卷，惟據證人丁○○提出之工程估驗明細表記載，迄93年9
    月17日淳哲公司最後一次請款時，累計完成之工程進度僅達
    23.71%（見本院卷(二)第285 頁），可見淳哲公司所承攬之香
    客大樓第1 期工程並未全部完工。參以癸○○○○就香客大
    樓第2 期工程僅支付洪飛聰票款1,690, 800元、給付陳泓竹
    、黃哲男票款1,852,180 元，合計3,542,980 元，亦據本院
    94 年 度自字第11號、第33號判決認定在案，有上開判決書
    在卷為憑（見本院卷(二)第69頁背面、第70頁），證人辛○○
    復證稱：原告之施工範圍尚包括第1 、2 期工程未如期完成
    部分等情，已如前述（見本院卷(二)第316 頁），是依前開整
    體完工造價與癸○○○○已付工程款比例計算，原告進場施
    工時所餘香客大樓未竟工程，至少須11,794,257元始能完成
    （即16,370,400 -[4,357,500×23.71%]-3,542,980=11,794
    ,257 )。衡諸承攬人係依實際工程之數量、範圍與定作人議
    定應得報酬之經驗法則以觀，原告顯無可能同意以360 萬元
    承攬香客大樓工程，證人辛○○就此部分之證詞核與前述經
    驗法則相違，其究係親身見聞癸○○○○與原告議定工程總
    價？或係於94年5 月18日癸○○○○之內部會議中聽聞庚○○傳述而來，即屬有疑，癸○○○○辯稱原告曾同意以總價
    360 萬元承作香客大樓第3 期工程及第1 、2 期未竟工程云
    云，即難採信。
  (2)癸○○○○雖提出付款簽收簿，以證其於94年5 月23日曾交
    付以美濃農會為付款人，發票日分別為94年6 月30日、94年
    7 月25日、94年8 月25日，面額依序為160 萬元、100 萬元
    、100 萬元之支票3 紙予原告，用以預付香客大樓工程材料
    款（見本院卷(二)第43頁），惟原告主張其中發票日為94年8
    月25日，面額100 萬元之支票並未兌現（見本院卷第105 頁
    ），經比對庚○○之美濃農會支票存款帳戶交易明細，其除
    於94年6 月30日、97年7 月29日確有支出160 萬元、100 萬
    元票款外，查無於94年8 月25日支出100 萬元票款之紀錄（
    見本院卷(一)第92至94頁），另據證人戊○○於台灣高雄地方
    法院檢察署（下稱高雄地檢署）95年度偵續字第258 號（下
    稱95偵續258 號）竊盜等案件偵查中證稱：其於94年9 月、
    12 月 間曾為丑○○及庚○○協調香客大樓工程款問題，其
    中1 次庚○○有拿60萬元工程款給丑○○等語（見95偵續25
    8 號卷第44頁），足見癸○○○○於94年6 月、7 月分別兌
    現16 0萬、100 萬元票款後，僅再給付原告工程款60萬元，
    合計共付款330 萬元，應堪認定。原告主張癸○○○○僅就
    香客大樓工程付款1,411,096 元（見本院卷(二)第105 頁），
    癸○○○○辯稱已付款430 萬元，均與前揭證據不符，難予
    採信。
  (3)另癸○○○○辯稱：香客大樓工程造價應以93、94年工程進
    行期間之物價計算，不宜依鑑定當時之物價計算云云。惟此
    部分已經鑑定人於鑑定報告中說明，其於估價時係以鑑定時
    之原物料為基礎來衡量，採用原工程明細表中當時市場反應
    之價格（見鑑定報告第4 頁），尚難認鑑定人之估價有何不
    當，是以原告主張香客大樓工程款應相當於所完成之工程造
    價10,138,620 元，應堪認定。
  (4)從而，香客大樓工程款10,138,620元，於扣除癸○○○○已
    支付之工程款330 萬元，癸○○○○尚積欠原告工程款6,83
    8,620 元未付。
  3.按定作人以工作有瑕疵，主張承攬人應負瑕疵擔保責任，僅
    須就工作有瑕疵之事實舉證，即為已足，無庸證明承攬人有
    可歸責之事由。又承攬人之瑕疵擔保責任係屬無過失責任，
    不以承攬人具有過失為必要，定作人得請求修補或解除契約
    或減少報酬。民法第493 條第1 項、第494 條定有明文。又
    民法第493 條至第495 條所規定定作人之權利，如其瑕疵自
    工作交付後經1 年始發見者，不得主張。工作依其性質無須
    交付者，前項1 年之期間，自工作完成時起算，民法第498
    條第1 項、第2 項亦有明定。被告辯稱：香客大樓工程中之
    鑿井工程因電線短路，而不能發揮汲水功能；香客大樓本體
    之PU防水層工程（含客房浴廁）亦有漏水瑕疵等情，原告否
    認之。經查：
  (1)據證人即原告之下包商甲○○證稱：原告曾於94年間請其挖
    鑿2 口井，其所挖鑿的井均有設置馬達、電線等電力設備，
    完工後也有當場汲水給癸○○○○的師父看，驗收通過後才
    向原告請款，第1 口井做好後曾因打水故障，經其修復，嗣
    於2 、3 個月後，再挖鑿第2 口井，第2 口井於使用期間並
    未故障等語（見本院卷(三)第120 頁、第121 頁、第122 頁）
    ，足見原告所挖鑿之井已經癸○○○○驗收通過，並無不能
    發揮汲水功能情事，被告復未能舉證證明有何於工作交付後
    1 年內，發見不能汲水瑕疵之情事，其辯稱鑿井工程應予瑕
    疵扣款云云，尚非可採。
  (2)證人辛○○固證稱：其曾在香客大樓住了半年，下雨時牆壁
    會滲水，天花板會漏水等語（見本院卷(二)第317 頁），惟庚○○則指稱：香客大樓工程係樓梯、無障礙措施及廁所部分
    有瑕疵（見本院卷(二)第64頁），並未提及香客大樓客房有何
    滲、漏水瑕疵，經核辛○○之證詞與庚○○之陳述不符，已
    屬有疑，癸○○○○既未提出其他積極證據證明瑕疵存在之
    事實，亦未能舉證證明該瑕疵發見之時點係於工作交付後1
    年內發見，其辯稱香客大樓有滲、漏水瑕疵，應予扣款乙節
    ，尚難採信。
  (4)庚○○指稱香客大樓工程另有樓梯、無障礙措施及廁所瑕疵
    部分，其中廁所隔間壁面，於本院前往現場勘驗前，已遭癸○○○○自行拆除（見本院卷(一)第221 頁），無從鑑定是否
    確有瑕疵，其餘瑕疵則未據癸○○○○舉證以實其說，亦無
    可採。
  4.綜上，原告依承攬契約之法律關係，請求原告給付香客大樓
    工程款6,838,620 元係有理由，應予准許，逾此範圍之請求
    尚屬無據，應予駁回。
  (二)何人為香菇寮工程之定作人？原告請求癸○○○○給付香菇
    寮工程款，有無理由？
  1.原告固主張：香菇寮係癸○○○○用種植香菇出售所得，作
    為寺務費用，香菇寮係在癸○○○○之管領下，原告係依癸○○○○之指示施作香菇寮工程，且由癸○○○○之會計壬○○持該寺法定代理人庚○○個人名義之支票，給付香菇寮
    部分工程款，足認癸○○○○為香菇寮工程之定作人等語（
    見本院卷(二)第10頁背面、第91頁背面至92頁），惟癸○○○○否認之，並辯稱：香菇寮工程之定作人係壬○○（見本院
    卷(一)第124 頁、卷(二)第62頁）等語。
  2.經查：
  (1)據庚○○陳稱：香菇寮係壬○○所有，非癸○○○○所有，
    原告除香客大樓工程係向伊請款外，其餘工程均係直接向壬○○請款（見本院卷(二)第7 頁、第63頁）乙節，核與壬○○
    陳稱：香菇寮所使用之土地係由伊以個人名義向陳筱薇承租
    ，租金係視伊種香菇之收入斟酌付款，未約定固定之租金數
    額，伊於93年12月間委請原告施作香菇寮的排水溝、3 座香
    菇寮之水泥基座、香菇寮之招待所及廁所等工程，由原告之
    法定代理人丑○○先以口頭向伊報價，嗣於完成整地後，開
    立估價單，由伊以台灣土地銀行支票及庚○○之美濃農會支
    票付款（見本院卷(二)第7 頁、第209 頁）等情，及原告主張
    已施工完成之香菇寮工程項目內容，暨香菇寮工程之部分工
    程款，確以壬○○或庚○○為發票人所簽發之支票付款等節
    相符，足認香菇寮工程係由壬○○提出以自己或庚○○為發
    票人所簽發之支票付款，非由癸○○○○名義之銀行帳戶付
    款。
  (2)又癸○○○○以自己名義在美濃農會設立帳號13589-3 帳戶
    ，由該帳戶自93年12月起至94年7 月止之往來交易明細，尚
    查無癸○○○○於香菇寮工程進行期間，有何與香菇寮工程
    款相當之款項支出，或轉帳、匯款全部或部分工程款入壬○○設於美濃農會支票帳戶之情事存在（見本院卷(三)第142 頁
    美濃農會98年2 月19日美濃農信字第0980000121號函附交易
    明細表）。壬○○雖以庚○○簽發之支票支付部分香菇寮工
    程款，且據庚○○自承：壬○○為癸○○○○之會計，故伊
    將其支票交由壬○○保管，並授權壬○○簽發支票（見本院
    卷(二)第63頁）等情在卷，惟庚○○辯稱：伊因與壬○○共同
    經營香菇寮，而同意壬○○持伊所簽發之支票給付香菇寮工
    程款，伊與壬○○支票帳戶內之資金來源即販賣香菇、有機
    食品之收入，至於癸○○○○帳戶內之資金則係寺內法師為
    民眾作法事之收入所得等語（見本院卷(四)第115 頁），再依
    壬○○設於台灣土地銀行美濃分行，帳號000000000000號支
    票帳戶及庚○○設於美濃農會，帳號00000-0-0 號支票存款
    帳戶之交易往來明細顯示，壬○○、庚○○間之金錢往來頻
    繁（見本院卷(一)第98至105 頁、卷(二)第27至28頁台灣土地銀
    行美濃分行96年4 月4 日濃存字第0960000123號函、97年3
    月27日濃存字第0970000100號函附歷史交易明細查詢表，本
    院卷(一)第81至94頁美濃農會96年3 月26日美濃農信字第0960
    000140號函附交易明細表）等情以觀，認由前揭付款方式，
    僅能推知庚○○有授權壬○○簽發、使用支票之事實，不能
    遽予推認壬○○係基於擔任癸○○○○財務管理或會計職務
    之地位，本於為癸○○○○清償工程款之意思，交付癸○○○○法定代理人庚○○個人名義之支票予原告，以給付香菇
    寮工程款。故原告主張其已領取之部分香菇寮工程款係由庚○○基於癸○○○○之法定代理人身分，簽發票據付款，上
    開工程之定作人乃癸○○○○云云，尚難採信。
  (3)原告另主張：癸○○○○之師父、僧尼有在香菇寮工作情事
    ，可認香菇寮為癸○○○○寺產之一部分，癸○○○○為香
    菇寮工程之定作人乙情，固據證人辛○○證稱：其投宿於癸○○○○12年期間，均在香菇寮工作，香菇寮係由壬○○管
    理，香菇寮所種的香菇除供自己食用外，其餘則拿去送人結
    緣或販售，販售所得由壬○○處理，並負責分配，參與工作
    之出家人並未取得報酬。出家人僅能由其登記出家之寺廟按
    月取得1 至2 仟元不等之零用金，上開零用金係透過癸○○○○支付予出家人（見本院卷(二)第317 頁、第316 頁）等語
    在卷，惟香菇寮工程坐落之基地為陳筱薇所有，非癸○○○○所有，為兩造所不爭執，並有土地登記謄本為憑（見本院
    卷(二)第239 頁），而由辛○○之前開證詞僅能推知壬○○或
    陳筱薇有提供香菇寮及其基地，供癸○○○○之師父、僧尼
    種植香菇之事實，尚難遽謂香菇寮乃癸○○○○之寺產或由
    癸○○○○管領占用，自不能執此遽認癸○○○○為香菇寮
    工程之定作人。
  (4)壬○○另於高雄地檢署95年度偵字第6114號（下稱95偵字61
    14號）竊盜案件偵查中，就檢察官詢問原告是否有承包癸○○○○工程，是否曾前去香客大樓工程工地搬運礫石等情事
    時，固證稱：「我們委託丑○○兩個工程，這個（指香客大
    樓）是寺院的工程，我已經支付丑○○360 萬元，這些材料
    是我們所有的」等語（見95偵字6114號卷第39頁），惟其所
    謂「我們」究指何人？兩個工程究係那兩個工程？則語義不
    明，經壬○○於本院審理中就上開部分，解釋稱：其於竊盜
    案件係針對香客大樓工程作證，因一時口誤始稱委託原告施
    作兩個工程（見本院卷(二)第210 頁）等語，參以上開竊盜案
    件係針對癸○○○○指述香客大樓工程材料遭原告竊取乙節
    進行調查，其調查重點在釐清遭竊取之工程材料所有權歸屬
    ，非在釐清香菇寮工程承攬契約係由何人定作，自難僅憑壬○○在上開案件中之偶一陳述，遽謂香菇寮工程之承攬關係
    存在於癸○○○○與原告之間。再參酌庚○○於95年3 月24
    日以其為香菇寮所有人之地位，向高雄地檢署提出告訴狀載
    稱：丑○○係透過訴外人即代書謝玉霞引薦，向其承攬香菇
    寮工程（見高雄地檢署95年度他字第2610號詐欺案件，下稱
    95他字2610號卷第2 頁）等語，且於本院審理中陳稱：其與
    壬○○共同經營香菇寮（見本院卷(三)第115 頁）等情，足見
    香菇寮工程乃庚○○與壬○○以自己名義定作，原告主張係
    依癸○○○○之指示施作工程，癸○○○○始為香菇寮工程
    之定作人乙節，因乏證據證明庚○○係基於癸○○○○法定
    代理人之地位，以癸○○○○名義與原告締約，其主張尚難
    採信。
  (5)至於原告主張：由庚○○於詐欺案件偵查中，經檢察官詢問
    為何同意讓丑○○預先請款時，供稱：「我未同意，係壬○○付款的」，及於高雄地檢署96年度偵續一字第31號竊盜案
    件（下稱96偵續一字31號）偵查中，檢察官詢問其於香客大
    樓工程施工期間有無到場監工時，供稱：「壬○○係在農場
    監工另一個工程」乙情，已足推認香菇寮工程之定作人為癸○○○○，而非壬○○云云（見本院卷(三)第151 頁背面、第
    152 頁，95他字2610號卷第54頁，96偵續一字31號卷第15頁
    ）。經細繹前開偵查筆錄前後文記載，庚○○所述係在說明
    壬○○就香菇寮工程有提前付款與否之決定權，及壬○○於
    香客大樓工程施工期間，係負責香菇寮工程監工，並未參與
    香客大樓工程監工等情，惟壬○○究係以自己之地位，或以
    受癸○○○○派任職務之地位，參與上開香菇寮工程事宜，
    仍屬未明，尚無從由上開陳詞推認癸○○○○即為香菇寮工
    程之定作人，併此敘明。
  3.綜上，原告未能舉證證明癸○○○○為香菇寮工程之定作人
    ，其主張癸○○○○應就香菇寮工程負付款之責，尚屬無據
    ，應予駁回。本件再無探究香菇寮工程有無瑕疵給付或加害
    給付等應扣款情事存在，亦無探究應扣款或賠償數額之必要
    ，附此敘明。
  (三)原告有無同意無償施作福美路工程？若否，庚○○應給付原
    告若干工程款？
  1.按稱承攬者，謂當事人約定，一方為他方完成一定之工作，
    他方俟工作完成，給付報酬之契約，民法第490 條第1 項定
    有明文。足見承攬契約關係乃以承攬人為定作人有償施作為
    通則，而以無償施作為例外。原告主張其與庚○○間就福美
    路工程有承攬契約關係存在，為庚○○所不爭執，惟辯以原
    告已答應無償施作福美路工程等情置辯，故庚○○就此有利
    於己之例外事實，依民事訴訟法第277 條規定，自應負舉證
    之責。
  2.經查：
  (1)庚○○辯稱原告同意無償施作福美路工程乙節（見本院卷(二)
    第65頁），原告否認之，未據庚○○舉證以實其說，其前開
    辯解尚難採信。
  (2)次按報酬，應於工作交付時給付之。無須交付者，應於工作
    完成時給付之，民法第505 條第1 項定有明文。又承攬人之
    報酬及其墊款請求權，因2 年間不行使而消滅，民法第127
    條第7 款亦有明定。原告請求庚○○給付福美路工程款，究
    其性質係屬承攬人之報酬，兩造對福美路工程於94年7 月已
    經完工，亦不爭執（見本院卷(三)第161 頁、第162 頁），依
    前引規定，其權利行使應適用2 年短期消滅時效，亦即原告
    自94年7 月工程完成時起，即可請求給付工程款。再觀諸原
    告所提出之未付工程款明細表記載，就福美路工程均以「福
    美路住家」為註記（見本院卷(一)第153 頁），原告亦自承福
    美路工程施作地點係庚○○之住處（見本院卷(一)第202 頁）
    ，足認原告就福美路工程乃庚○○之私宅，庚○○為福美路
    工程定作人乙節，知之甚明。是以原告雖曾以福美路工程係
    癸○○○○之宿舍工程為由，逕向癸○○○○請求給付上開
    工程款，惟其既非向福美路工程承攬契約之定作人庚○○為
    付款請求，前開請求即不生中斷時效之效力，原告遲至97年
    3 月14日始訴請庚○○給付上開工程款（見本院卷(一)第20 2
    頁、卷(二)第10頁背面），其請求權行使已罹於2 年權利行使
    期間之末日96年7 月31日，則庚○○以時效抗辯為由，拒絕
    付款，係屬可採。
  3.綜上，原告雖未同意無償施作福美路工程，惟原告於福美路
    工程完工後，逾2 年請求權行使期間，均未請求定作人庚○○給付福美路工程款，庚○○自得以原告之請求權罹於消滅
    時效為由，拒絕付款。故原告請求庚○○給付福美路工程款
    43,000元，係無理由，應予駁回。
  (四)庚○○、壬○○、己○○與原告間有無消費借貸關係存在？
    若有，金額若干？原告請求彼等清償借款，有無理由？
  1.按當事人主張有金錢借貸關係存在，須就金錢借貸關係發生
    所須具備之特別要件，即金錢之交付及借貸意思表示互相一
    致負舉證之責任，若僅證明有金錢之交付，未能證明借貸意
    思表示互相一致者，尚不能認為有金錢借貸關係存在。又當
    事人主張有利於己之事實者，就其事實有舉證之責任，民事
    訴訟法第277 條前段亦有明定，是以原告如不能舉證，以證
    實自己主張之事實為真實，則被告就其抗辯事實即令不能舉
    證，亦應駁回原告之請求。均合先敘明。
  2.原告主張其自94年4 月15日起至94年9 月20日止，曾分別於
    附表二所示時點各交付如附表所示金錢予庚○○、壬○○、
    己○○，惟彼等否認之。經查：
  (1)原告曾於附表所示各該時點，分別自如附表所示帳戶提領金
    錢，僅能證明原告提款之事實，而無從推認其中285 萬元係
    交由庚○○、壬○○、己○○等人受領。
  (2)證人即原告之會計乙○○固證稱：其於94年夏季曾受原告法
    定代理人丑○○囑咐，前往農民銀行（嗣金融合併後更名為
    合作金庫）自丑○○及公司帳戶各領款10萬元至30萬元不等
    之款項，交予壬○○數次，亦曾領款交付己○○1 次，庚○○亦曾偕壬○○一同駕車前來取款，但交付之金錢確實數額
    ，其已記不清楚，至於付款原因，其則曾聽聞丑○○與庚○○、壬○○談到彼等現金不足，怕所簽發之支票不能兌現，
    而向原告借款週轉（見本院卷(一)第126 頁、第127 頁）等語
    ，惟證人乙○○既無從確認所交付之借款數額究為若干，復
    證述其交付金錢予庚○○、壬○○、己○○時，彼等並未簽
    收，而己○○只是到原告公司所在地取款，而非向原告借款
    （見本院卷第127 頁、第126 頁）等情在卷，足見己○○與
    原告間並無消費借貸合意，亦難推認原告有何交付庚○○、
    壬○○借款285 萬元之情事存在。證人即原告友人丙○○雖
    證稱：壬○○、庚○○曾於94年5 、6 月間共同到原告公司
    所在地借款，由乙○○交付金錢予壬○○，2 、3 個月後，
    伊則偕丑○○、己○○到農民銀行領款30萬元交予己○○，
    己○○告訴伊，庚○○、壬○○是為了要軋票而向原告借款
    （見本院卷(一)第128 頁、第130 頁）等語，然而證人丙○○
    就庚○○、壬○○向原告借款周轉乙情之證述，乃係轉述己○○之傳聞而來，非親身見聞原告與庚○○、壬○○間已達
    成借款合意，其證詞信憑性，即有可疑，況由證人丙○○之
    前開證詞，僅能得知丑○○曾領款30萬元交予己○○，無從
    推認原告已交付借款285 萬元予庚○○、壬○○，自難認原
    告與庚○○、壬○○、己○○間有何285 萬元消費借貸關係
    存在。
  (3)原告另主張庚○○、壬○○、己○○曾還款60萬元部分，引
    用證人即美濃鎮調解委員戊○○於刑事案件偵查中之證詞為
    證，然觀諸戊○○於刑事案件偵查中證稱：曾為受丑○○委
    託，針對香客大樓工程付款問題，於94年9 月、12月間兩次
    進行協調，期間庚○○曾交付60萬元工程款予丑○○（見95
    偵續258 號卷第44頁）等語，足見庚○○交付原告之60萬元
    係香客大樓工程款，並非返還借款，原告前開主張難予採信
    。
  3.從而，原告既不能舉證證明其與庚○○、壬○○、己○○有
    何消費借貸合意，及已交付借款285 萬元之事實，則原告基
    於消費借貸關係，請求庚○○、壬○○、己○○返還借款，
    即屬無據。
六、綜上所述，原告依承攬契約關係，請求癸○○○○給付香客
    大樓工程款6,838,620 元，及自起訴狀繕本送達翌日即96年
    2 月8 日起至清償日止，按年息5%計算之利息，係有理由，
    逾此範圍之請求及給付香菇寮工程欠款之請求，均屬無據，
    應予駁回。又原告依承攬契約關係，請求庚○○給付福美路
    工程款43,000元，及自起訴狀繕本送達翌日即96年2 月8 日
    起至清償日止，按年息5%計算之利息，經庚○○主張時效抗
    辯，拒絕付款，其主張亦無所據，應予駁回。原告另依消費
    借貸關係請求庚○○、壬○○、己○○清償借款225 萬元及
    自起訴狀繕本送達翌日起至清償日止，按年息5%計算之利息
    ，未據原告舉證以實其說，亦無理由，應予駁回。
七、本判決第1 項，原告與癸○○○○均陳明願供擔保，分別聲
    請宣告假執行、免為假執行，經核於法並無不合，爰酌定相
    當擔保金額准許之。至於原告其餘假執行之聲請，因原告其
    餘之訴駁回而失所附麗，應併駁回之。
據上論結，原告之訴為一部有理由、一部無理由，依民事訴訟法
第79條、第390 條第2 項、第392 條第2 項，判決如主文。
中    華    民    國    98    年    3     月    31    日
                  民事第五庭  法  官  賴文姍
正本係照原本作成。
如不服本判決，應於送達後20日內，向本院提出上訴狀並表明上
訴理由，如於本判決宣示後送達前提起上訴者，應於判決送達後
10日內補提上訴理由書（須附繕本）。
中    華    民    國    98    年    3     月    31    日
                              書記官  林秀珍
附表一：香客大樓本體整建工程細項
 ┌──┬────────────────┐
 │編號│    工程項目名稱                │
 ├──┼────────────────┤
 │ 1  │地坪大理石                      │
 ├──┼────────────────┤
 │ 2  │一樓地坪增打混凝土              │
 ├──┼────────────────┤
 │ 3  │樓梯地坪抿石子                  │
 ├──┼────────────────┤
 │ 4  │外牆面貼二丁掛磁磚              │
 ├──┼────────────────┤
 │ 5  │客房浴廁砌1/2B磚牆              │
 ├──┼────────────────┤
 │ 6  │客房間1B磚牆隔間                │
 ├──┼────────────────┤
 │ 7  │走廊陽台平頂1：3水泥粉刷        │
 ├──┼────────────────┤
 │ 8  │客房內牆面1：3水泥粉刷油漆      │
 ├──┼────────────────┤
 │ 9  │客房浴廁內牆面貼磁磚            │
 ├──┼────────────────┤
 │ 10 │客房內平頂H型鋼加強樑           │
 ├──┼────────────────┤
 │ 11 │香客大樓側外牆1：3水泥粉刷油漆  │
 ├──┼────────────────┤
 │ 12 │香客大樓側外牆洗特白色石        │
 ├──┼────────────────┤
 │ 13 │香客大樓背外牆洗曼特石（含樑線、│
 │    │柱面）                          │
 ├──┼────────────────┤
 │ 14 │樓梯間平頂及牆面1：3水泥粉刷    │
 ├──┼────────────────┤
 │ 15 │香客大樓柱面洗黑金石            │
 ├──┼────────────────┤
 │ 16 │香客大樓藝術欄杆油漆            │
 ├──┼────────────────┤
 │ 17 │香客大樓屋頂突出物、樓梯間增建、│
 │    │PU防水層（含客房浴廁）          │
 ├──┼────────────────┤
 │ 18 │香客大樓鷹架                    │
 ├──┼────────────────┤
 │ 19 │鑿井                            │
 ├──┼────────────────┤
 │ 20 │不鋼水塔                      │
 ├──┼────────────────┤
 │ 21 │鋁門窗                          │
 ├──┼────────────────┤
 │ 22 │監視系統                        │
 └──┴────────────────┘
附表二：
 ┌──┬──────┬────────┬────────────────┐
 │編號│  提款日期  │   提款金額     │           提款帳戶             │
 ├──┼──────┼────────┼────────────────┤
 │ 1  │ 94.04.15   │   400,000元    │丑○○設於中國農民銀行美濃銀行第│
 │    │            │                │00000000000 號帳戶（自95年5 月1 │
 │    │            │                │日起更名為合作金庫美濃分行第5757│
 │    │            │                │000000000號帳戶）。             │
 ├──┼──────┼────────┼────────────────┤
 │ 2  │ 94.04.20   │   200,000元    │         同上                   │
 ├──┼──────┼────────┼────────────────┤
 │ 3  │ 94.05.09   │   350,000元    │         同上                   │
 ├──┼──────┼────────┼────────────────┤
 │ 4  │ 94.05.12   │   100,000元    │頂高營造有限公司設於中國農民銀行│
 │    │            │                │美濃分行第00000000000 號帳戶（自│
 │    │            │                │95年5 月1 日起更名為合作金庫美濃│
 │    │            │                │分行第0000000000000號帳戶）     │
 ├──┼──────┼────────┼────────────────┤
 │ 5  │ 94.05.12   │   100,000元    │         同上                   │
 ├──┼──────┼────────┼────────────────┤
 │ 6  │ 94.05.17   │   110,000元    │         同上                   │
 ├──┼──────┼────────┼────────────────┤
 │ 7  │ 94.05.19   │   200,000元    │         同上                   │
 ├──┼──────┼────────┼────────────────┤
 │ 8  │ 94.05.20   │   100,000元    │         同上                   │
 ├──┼──────┼────────┼────────────────┤
 │ 9  │ 94.05.23   │   100,000元    │丑○○設於中國農民銀行美濃銀行第│
 │    │            │                │00000000000 號帳戶（自95年5 月1 │
 │    │            │                │日起更名為合作金庫美濃分行第5757│
 │    │            │                │000000000號帳戶）。             │
 ├──┼──────┼────────┼────────────────┤
 │ 10 │ 94.05.27   │   200,000元    │頂高營造有限公司設於中國農民銀行│
 │    │            │                │美濃分行第00000000000 號帳戶（自│
 │    │            │                │95年5 月1 日起更名為合作金庫美濃│
 │    │            │                │分行第0000000000000號帳戶）     │
 ├──┼──────┼────────┼────────────────┤
 │ 11 │ 94.06.06   │   100,000元    │         同上                   │
 ├──┼──────┼────────┼────────────────┤
 │ 12 │ 94.06.07   │   100,000元    │         同上                   │
 ├──┼──────┼────────┼────────────────┤
 │ 13 │ 94.06.17   │   100,000元    │         同上                   │
 ├──┼──────┼────────┼────────────────┤
 │ 14 │ 94.06.20   │   200,000元    │         同上                   │
 ├──┼──────┼────────┼────────────────┤
 │ 15 │ 94.07.14   │   180,000元    │         同上                   │
 ├──┼──────┼────────┼────────────────┤
 │ 16 │ 94.07.21   │   220,000元    │         同上                   │
 ├──┼──────┼────────┼────────────────┤
 │ 17 │ 94.07.28   │   100,000元    │         同上                   │
 ├──┼──────┼────────┼────────────────┤
 │ 18 │ 94.07.29   │   300,000元    │         同上                   │
 ├──┼──────┼────────┼────────────────┤
 │ 19 │ 94.08.01   │   300,000元    │         同上                   │
 ├──┼──────┼────────┼────────────────┤
 │ 20 │ 94.08.04   │   200,000元    │         同上                   │
 ├──┼──────┼────────┼────────────────┤
 │ 21 │ 94.08.05   │   200,000元    │丑○○設於中國農民銀行美濃銀行第│
 │    │            │                │00000000000 號帳戶（自95年5 月1 │
 │    │            │                │日起更名為合作金庫美濃分行第5757│
 │    │            │                │000000000號帳戶）。             │
 ├──┼──────┼────────┼────────────────┤
 │ 22 │ 94.08.09   │   200,000元    │         同上                   │
 ├──┼──────┼────────┼────────────────┤
 │ 23 │ 94.08.17   │   200,000元    │頂高營造有限公司設於中國農民銀行│
 │    │            │                │美濃分行第00000000000 號帳戶（自│
 │    │            │                │95年5 月1 日起更名為合作金庫美濃│
 │    │            │                │分行第0000000000000號帳戶）     │
 ├──┼──────┼────────┼────────────────┤
 │ 24 │ 94.09.06   │   250,000元    │         同上                   │
 ├──┼──────┼────────┼────────────────┤
 │ 25 │ 94.09.20   │   300,000元    │丑○○設於中國農民銀行美濃銀行第│
 │    │            │                │00000000000 號帳戶（自95年5 月1 │
 │    │            │                │日起更名為合作金庫美濃分行第5757│
 │    │            │                │000000000號帳戶）。             │
 ├──┴──────┼────────┴────────────────┤
 │        合計      │  4,960,000元                                     │
 └─────────┴─────────────────────────┘


司法院資訊處製作；財團法人民間司法改革基金會備份。
